臺灣高等法院刑事判決　　　　　　　　 94年度金上訴字第2號
上　訴　人　臺灣臺北地方法院檢察署檢察官
被　　　告　丙○○
選任辯護人　王東山　律師
　　　　　　李美寬　律師
　　　　　　林孝甄　律師
被　　　告　乙○○
選任辯護人　莫詒文　律師
被　　　告　丁○○
選任辯護人　王元勳　律師
　　　　　　方瓊英　律師
上列上訴人因被告偽造文書等案件，不服臺灣台北地方法院93年
度易字第652號，中華民國94年3月30日第一審判決（起訴案號：
臺灣台北地方法院檢察署92年度偵字第8754號），提起上訴，本
院判決如下：
    主  文
原判決撤銷。
丙○○共同行使偽造私文書，足以生損害於他人，處有期徒刑拾
月。
乙○○、丁○○共同行使偽造私文書，足以生損害於他人，乙○○處有期徒刑陸月；丁○○處有期徒刑肆月，如易科罰金，均以
佰元折算壹日。
    事  實
一、丙○○自民國 (下同)86 年11月間起，擔任甲○○○股份有
    限公司（下稱：亞公司）承銷部副總經理職務，係為亞
    公司處理事務之人；乙○○係丙○○舊識，丁○○係承輝實
    業有限公司（下稱：承輝公司）之離職員工。88年12月間，
    丁○○得悉承輝公司欲以每股新臺幣（下同）68,000元價格
    出售臺灣證券交易所股份有限公司（下稱：證交所）股票，
    乃委託乙○○介紹買主；經乙○○向丙○○告知承輝公司有
    意出售證交所股票情事。詎丙○○竟與乙○○、丁○○共同
    基於意圖為自己不法利益之犯意聯絡，違背亞公司託付之
    任務，共謀使亞公司高價買入證交所股票，以賺取差價朋
    分牟利，乃先由丙○○於同年12月間某日，向亞公司負責
    人陳智亮表示可以每股88,000元之價格，購買1500股之證交
    所股票，致使該公司董事會於88年12月23日88年度第26次董
    事會，決議以每股88,000元之價格購買前揭證交所股票，並
    由陳智亮授權丙○○負責股票買賣交割事宜。丙○○隨即夥
    同乙○○、丁○○，先以不知情之林輔樂（乙○○之友人）
    、李青芩（原名李妃令，乙○○之妹）為人頭戶，於同年12
    月27日，以每股68,000元之價格，向承輝公司購入證交所股
    票各500張，共1000張、總金額6800萬元；同月29日，另又
    共同基於行使偽造私文書之犯意聯絡，冒用亦不知情之丙○○友人潘玲嬌名義為人頭戶，以同上價格，復向承輝公司購
    入證交所股票500張、共計3400萬元，並以潘玲嬌名義偽造
    系爭股票買賣及款項交付之股票讓受過戶申請書、證券交易
    稅一般代徵稅額繳款書，及盜蓋潘玲嬌之印文於上開相關文
    書上，並分別於各該買入證交所股票當日，即復以每股88,
    000元之價格，再出售予亞公司，總計金額共1億3200 萬
    元，股款則由亞公司依丙○○之要求，以世華銀行所開出
    之台支7張支付。上開台支中，除金額分別為4400萬元、235
    6萬元、3400萬元3張係支付承輝公司作為交割股款外，餘則
    分別流入丙○○、乙○○、丁○○等人本人或配偶帳戶，朋
    分作為不法佣金。其中丙○○提示1222萬元及650萬元之2張
    台支後再轉匯1842萬元至其不知情之配偶饒美玲帳戶內，不
    法獲利共計1872萬元；另乙○○與丁○○對分佣金1128萬元
    ，係以822萬元及350萬元之2張台支分別存入乙○○、及丁○○不知情之配偶李福安帳戶內 (其中44萬元，乙○○因另
    以葉敏慧名義買入證交所股票20股，每股單價68000元，股
    款0000000元，合併開立台支180萬元交予承輝公司作為交割
    股款，故不應計入不法所得)，2人再以開立支票方式均分利
    益，致甲○○○公司受有財產上損害金額達3000萬元 (起訴
    書誤載為3044萬元)。
二、案經法務部調查局台北市調查處移送台灣台北地方法院檢察
    署檢察官偵查起訴。
    理  由
一、訊據被告丙○○固坦承斯時擔任甲○○○公司承銷部副總經
    理，惟矢口否認有何背信及偽造文書犯行，辯稱：該職務乃
    從事辦理協助上市、上櫃或興櫃公司之股票承銷業務，及初
    級或未上市業務，並未經辦任何亞公司自行購買股票之事
    務，非背信罪之主體。88年12月間，經乙○○告知有證交所
    股票欲出售，央請代詢有無購買意願之人，並提供關於證交
    所股票之評估等資料；而因伊前列席亞公司研究部會議旁
    聽市場簡報時，董事長陳智亮曾提及包括證交所等多檔股票
    均為適合推薦之投資標的，遂將上開乙○○擬出售證交所股
    票之訊息及所交付之資料轉達陳智亮知悉。嗣並受陳智亮指
    示向乙○○詢問以每股88,000元、計1500股是否同意出售，
    經乙○○應允，即將出售股票及付款、交割要求轉知陳智亮
    ，而由陳智亮處理後續交易。嗣因亞公司負責股務之副總
    經理李志哲邀伊同往辦理股票交割事宜、及自營部廖述國央
    伊代為再確認交易付款方式，是否合於賣方要求，始確知
    亞公司已決定向乙○○購買證交所股票，而出面輔助辦理後
    續事宜。然伊僅陪同李志哲到場，亞公司開具之付款支票
    7張，全由李志哲交付乙○○簽收，伊無為自己或第三人不
    法之利益或損害本人利益之意圖及故意。且背信罪為結果犯
    ，而亞公司購入系爭股票後，該股票確實大漲，並無損害
    ；至事後因景氣低靡，股市下跌，尚非伊造成，自亦無因果
    關係。又票面金額1222萬元、620萬元支票，非不法佣金，
    係事後乙○○請伊借出帳戶代其操盤買賣股票，伊乃將支票
    存入由伊擔任名義負責人之恩納公司，再轉入設有交易帳戶
    之配偶饒美玲帳戶，嗣又轉入伊可用以融資融券買賣交易之
    永昌證券南京分公司帳戶。另就偽造文書部分，按代理權之
    授與，包括「事前同意」、「事後承認」；伊以潘玲嬌名義
    買賣證交所股票、處理買賣支票之後續事宜，均在其授權範
    圍內，縱有部分逾越，亦因事後承認，而無逾越授權之情，
    自無偽造文書之犯行云云，並提出亞公司88年12月23日買
    進建議書、亞公司網站列印之經營團隊資歷、集團介紹等
    資料、丙○○永昌證券南京分公司股票交易明細等及89年1
    月29日剪報等件為據。質之被告乙○○、丁○○固不諱言有
    為上開證交所股票之仲介買賣等情，惟均矢口否認有何背信
    及偽造文書犯行，被告乙○○辯稱：伊非亞公司員工，亦
    未與亞公司就本件交易有何接觸，僅為出售股票賺取價差
    ，並無不法。當時伊係以每股75,000元之價格出售，於有意
    承購購買之買主，根本無從置喙其轉賣何人、賣價多少、或
    其背後真正買主係何人，究為自己或為他人而買受其內部關
    係，絕非伊僅依交易外觀能得悉。伊係配合買主要求登記於
    其指定之人，無從知其間關係或轉買之協議情形，既如此，
    實無從知悉被告丙○○與亞公司間存有何任務關係，亦與
    伊無涉。且伊未收取非屬其應取得差價部分，亦如實交付股
    票，誠無意圖損害他人或為不法利益可言，不能僅因他人受
    損，即稱伊與被告丙○○共同涉有背信罪嫌云云，並提出88
    年12月11日證交所股價評估報告、支票正反面為據。被告丁○○則辯稱：伊與被告丙○○原不相識，豈可能事前與其共
    謀加損害於亞公司，而獲取不法利益。本件股票買賣，伊
    僅負責賣方承輝公司聯繫，買方則透過被告乙○○聯繫處理
    ，且在乙○○接洽買主過程中，均直接與買主聯繫，伊並未
    參與，乃認為是被告丙○○將證交所股票，再轉賣予亞公
    司，對實際買主係亞公司毫無所悉。且伊與亞公司間無
    何委託任務之身分關係，交易當時亦不知丙○○任職亞公
    司，應不構成背信罪之共同正犯，亦無損害亞公司財產或
    利益之情事。伊乃受承輝公司之託代為尋覓股票買主，至所
    獲得之利潤本為一般仲介未上市股票買賣常有現象，縱令
    亞公司因本件股票交易受有損害，亦與伊行為無何因果關係
    云云。
二、按刑法第342條第1項背信罪之所謂「違背其任務」，係指違
    背他人委任其處理事務應盡之義務，內涵誠實信用之原則，
    積極作為與消極作為，均包括在內。是背信罪之本質在於為
    他人處理事務者，違背誠信義務所要求之信任關係，而從事
    違反任務之行為，加損害於本人之財產或利益，應不限於狹
    義之本職業務。經查，本件緣於88年12月間，被告丁○○得
    悉承輝公司欲以每股68,000元價格出售證交所股票，乃委託
    被告乙○○介紹買主，經被告乙○○向被告丙○○告知承輝
    公司有意出售證交所股票情事後，被告丙○○即向亞公司
    負責人陳智亮表示可以每股88,000元之價格，購買1500股之
    證交所股票，而該公司董事會乃於88年12月23日88年度第26
    次董事會，決議以每股88,000元之價格購買前揭證交所股票
    ，並由陳智亮授權丙○○負責股票買賣交割事宜等情，已為
    被告丙○○所不爭，並經證人陳智亮證實。而本件有關亞
    公司購買證交所股票之經過，自始均係由被告丙○○負責接
    洽，被告丙○○事前即向盤商詢價提供予公司內部作成鑑價
    報告，有關本案投資計劃復與該公司董事長陳智亮討論，並
    提供每股88000元購入證交所股票之建議，由該公司董事會
    作成決議購入1500股，嗣後並由被告丙○○與李志哲一同辦
    理交割事宜 (事實上由被告丙○○主導)，而有關股票交割
    款亦由被告丙○○指示開立7張指名受款人分別為李妃令、
    林輔樂、潘玲嬌等人名義、不同款項之台支支票，被告丙○○並在買入證交所股票之資金收支通知單上具名確認等情，
    亦分據證人廖述國、李志哲、陳智亮於原審審理中結證屬實
    ( 見原審二卷第47頁反面至57頁)，復有資金收支通知單在
    卷可按 (見調查局卷第36至38頁)。查被告丙○○於88年12
    月間，雖擔任亞公司承銷部主管，其工作範圍為負責管理
    主（協）辦上市（櫃）、興櫃公司承銷及初級或未上市業務
    ，有亞公司93年7月23日（稽）字第93004號函在卷可參
    ，然在本件證交所股票買賣中，雖係經由亞公司董事會決
    議執行，但被告丙○○自始至終顯係居於主導地位，雖非其
    主管業務，但仍不失為亞公司處理事務，自為刑法背信罪
    之行為主體，被告丙○○辯稱伊之職務範圍並不包括亞公
    司本身買賣股票之業務而主張不應成立背信罪云云，殊難憑
    採。
三、又承輝公司係每股68000元出售證交所股票，而亞公司係
    以每股88000元購入，其中價差達每股20000元之鉅，應為被
    告丙○○、乙○○、丁○○所明知，此觀之本件股票交割款
    ，由被告丙○○指示開立台支7張支付，而上開台支中，除
    金額分別為4400萬元、2356萬元、3400萬元3張係支付承輝
    公司作為交割股款外，餘則分別流入被告丙○○、乙○○、
    丁○○等人本人或配偶帳戶，朋分作為不法佣金，其中被告
    丙○○提示1222萬元及650萬元之2張台支後再轉匯1842萬元
    至其不知情之配偶饒美玲帳戶內，不法獲利共計1872萬元；
    另被告乙○○與丁○○對分佣金1128萬元，係以822萬元及
    350萬元之2張台支分別存入乙○○、及丁○○不知情之配偶
    李福安帳戶內 (其中44萬元，乙○○因另以葉敏慧名義買入
    證交所股票20股，每股單價68000元，股款0000000元，合併
    開立台支180萬元交予承輝公司作為交割股款，故不應計入
    不法所得)，2人再以開立支票方式均分利益等情可明，亦有
    上開台支支票7張影本、李福安、乙○○、恩納企業有限公
    司帳戶明細、被告丙○○匯款予饒美玲之匯款委託書等在卷
    可考 (均附於調查局卷)，被告等既能事先要求亞公司將
    上開股票交割款依交付之對象切割為不同金額之7張台支以
    利各人提示付款，顯係出於被告三人事先之計劃，自應知悉
    承輝公司與亞公司之交易價格。而被告乙○○復經手本件
    交易之該7紙台支支票，亦據證人李志哲於原審審理中證述
    在卷 (見原審二卷第52頁)，且嗣後其中一紙0000000元台支
    支票則存入被告丁○○配偶李福來之帳戶內提示，亦有上開
    帳戶明細及支票影本可佐，益見被告丙○○、乙○○、丁○○三人事前應有同謀，共謀使亞公司高價買入證交所股票
    ，以賺取差價朋分牟利甚明。被告乙○○、丁○○辯稱伊等
    僅係仲介證交所股票買賣，從中賺取價差云云，自係卸責之
    詞，不足採信。至被告丙○○另辯稱伊收受之1222萬元及62
    0萬元 (按應為650萬元)之2紙支票係乙○○提供伊轉取代操
    作買賣股票利潤之機會，並非不法佣金云云，然已為被告乙○○所否認，而觀之上開2張台支支票係由被告丙○○先存
    入其任負責人之恩納公司之帳戶內提示，再轉匯至其配偶饒
    美玲之帳戶內 (其中650萬元部分僅匯620萬元)，此有恩納
    公司之交易明細表及匯款委託書可按 (見調查局卷第138、
    141、142頁)，據被告供稱嗣後又再轉入永昌證券南京分公
    司帳戶，苟真被告乙○○委託代為操作股票，又何須如是多
    次轉匯？且迄今已歷近6年，亦未見雙方有會算之資料，足
    見被告丙○○所辯上情為不可採。
四、被告等以潘玲嬌名義買入上開證交所股票500張後再轉賣予
    亞公司，並以潘玲嬌名義填具系爭股票買賣及款項交付之
    股票讓受過戶申請書、證券交易稅一般代徵稅額繳款書，及
    蓋用潘玲嬌之印文於上開相關文書上等情，為被告等所不爭
    ，並有上開文書在卷可參 (見調查局卷第101至103頁)，而
    證人潘玲嬌於原審作證時已明確證稱被告丙○○向其借用身
    分證、印章乃用以製作財力證明之用，對於被告丙○○買股
    票事均不知情，是調查局約談時才知有買賣股票事等語 (
    見原審二卷第125、126頁)，可見證人潘玲嬌之身分證及印
    章係在不知情下被冒用以買賣證交所股票，並於本件案發後
    調查局約談潘玲嬌時始知情，堪予認定。至證人潘玲嬌另於
    原審證稱伊事後有授權云云，既係被調查後始知情，且已事
    隔多年，又何來事後授權？顯係迴護被告之詞，尚難據為被
    告有利之認定。
五、核被告等所為，均係犯刑法第342條第1項、第216條、第210
    條之罪。被告等三人間有犯意聯絡及行為分擔，為共同正犯
    ，被告乙○○、丁○○雖非為亞公司處理事務，但因與被
    告丙○○共同實施背信罪，依刑法第31條第1項規定，仍以
    共犯論。被告等以潘玲嬌名義偽造系爭股票買賣及款項交付
    之股票讓受過戶申請書、證券交易稅一般代徵稅額繳款書，
    及盜蓋潘玲嬌之印文於上開相關文書上後持以行使，其等盜
    用印文為偽造私文書之階段行為，其等偽造後復持以行使，
    偽造之低度行為為行使之高度行為所吸收，均不另論罪，僅
    論以行使偽造私文書罪，被告等所犯上開二罪間有方法結果
    之牽連關係，依刑法第55條後段規定，應從一重之行使偽造
    私文書罪處斷。原審採信被告之辯解，而為其無罪之諭知，
    容有未洽，檢察官提起上訴，指摘原判決不當，為有理由，
    應由本院將原判決撤銷改判。爰審酌被告等之素行、犯罪之
    動機、手段、被告丙○○居於主導地位、各人所得利益及其
    犯後態度等一切情狀，分別量處如主文第2、3項所示之刑。
    又刑法第41業於90年1月10日修正公布，於同年月12日生效
    ，該條第一項修正規定為「犯最重本刑為五年以下有期徒刑
    以下之刑之罪，而受六個月以下有期徒刑或拘役之宣告，因
    身體、教育、職業、家庭之關係或其他正當事由，執行顯有
    困難者，得以一元以上三元以下折算一日，易科罰金。但確
    因不執行所宣告之刑，難收矯正之效，或難以維持法秩序者
    ，不在此限。」，經比較新舊法結果，被告所犯上開之罪，
    行為後依修正後之刑法第41條第1項前段規定，則得易科罰
    金，顯較為有利，爰依刑法第2條第1項前段，適用修正後刑
    法第41條第1項前段規定，就被告乙○○、丁○○部分所量
    處之刑，併諭知易科罰金之折算標準。
據上論斷，應依刑事訴訟法第369條第1項前段、第364條、第299
條第1項前段，刑法第342條第1項、第216條、第210條、第2條第
1項前段、第28條、第31條第1項、第55條前段、第41條第1項前
段，罰金罰鍰提高標準條例第1條前段、第2條，判決如主文。
本案經檢察官王安明到庭執行職務。
中　　華　　民　　國　　94　　年　　9 　　月　　22　　日
                  刑事第十七庭審判長法　官  鄭文肅
                                    法  官  施俊堯
                                    法  官  蘇隆惠
以上正本證明與原本無異。
如不服本判決，應於收受送達後十日內向本院提出上訴書狀，其
未敘述上訴之理由者並得於提起上訴後十日內向本院補提理由書
（均須按他造當事人之人數附繕本）。
                                    書記官  周素秋
中　　華　　民　　國　　94　　年　　9 　　月　　22　　日
附錄：本案論罪科刑法條全文
中華民國刑法第210條
偽造、變造私文書，足以生損害於公眾或他人者，處5年以下有
期徒刑。
中華民國刑法第216條
行使第210條至第215條之文書者，依偽造、變造文書或登載不實
事項或使登載不實事項之規定處斷。
中華民國刑法第342條
為他人處理事務，意圖為自己或第 3 人不法之利益，或損害本人
之利益，而為違背其任務之行為，致生損害於本人之財產或其他
利益者，處5年以下有期徒刑、拘役或科或併科1000元以下罰金
。
前項之未遂犯罰之。
